臺中高等行政法院裁定　　　　　　　　　　　　　　　九十年度訴字第一三八九號
　　原　　　告　甲○○
　　被　　　告　台中縣政府
　　代　表　人　乙○○
右當事人間因農會法事件，原告不服行政院農業委員會中華民國九十年七月十三日（
九○）農訴字第九○○一一七四五三號訴願決定，提起行政訴訟，本院裁定如左：
    主　文
原告之訴駁回。
訴訟費用由原告負擔。
    理　由
一、按行政訴訟法第四條第一項規定：人民因中央或地方機關之違法行政處分，認為
    損害其權利或法律上之利益，經依訴願法提起訴願而不服其決定者，得向高等行
    政法院提起撤銷訴訟。而此所謂行政處分，依訴願法第三條第一項規定係指中央
    或地方機關就公法上具體事件所為之決定或其他公權力措施而對外直接發生法律
    效果之單方行政行為而言。次按，訴訟事件不屬於行政法院權限；起訴不合程式
    或不備其他要件者，行政法院應以裁定駁回之，行政訴訟法第一百零七條第一項
    第一款及第十款分別定有明文。
二、本件原告因農會法事件，具狀聲明求為判決：（一）原處分及原決定均撤銷。（
    二）被告機關應於判決確定之日起即依農會法第四十二條之規定明令撤銷台中縣
    潭子鄉農會第十三屆理事會第二十二次會議將原告初審為贊助會員之決議及其同
    屆理事會第二十三次會議將原告複審為贊助會員之決議；被告機關並應於撤銷該
    初審決意及該複審決議之同時明令潭子鄉農會從將原告複審為贊助會員之日起自
    始回復原告之會員資格及農民健保資格。（三）確認原告依「台灣省基層農會會
    員資格審查及認定要點」之規定所具基層農會會員資格存在及原告在被告機關所
    轄潭子鄉農會之會員關係存在；被告機關並應於判決確定之日明令潭子鄉農會從
    將原告複審為贊助會員之日起自始回復原告之會員資格及農民健保資格。其陳述
    略稱：原告係被告機關所轄潭子鄉農會之資深會員，詎潭子鄉農會前開理事會依
    被告機關八十九年七月十日（八九）府農輔字第一八○五四六號函辦理會員資格
    審查認定及會籍異動登記時，竟違反上列內政部頒布之「台灣省基層農會會員資
    格審查及認定要點」規定，不根據原告提出之資料依事實條件個別審查，初審時
    就無故將原告之會員資格變更為贊助會員，經原告申請複審，仍無故將原告複審
    為贊助會員，並於複審當日立即以原告喪失正會員資格為由，將原告之農保健保
    強行退保。因該初審及複審決議確實均違反法令，原告乃於九十年三月八日申請
    被告機關依農會法第四十二條規定，明令撤銷該初審及複審決議，並自始回復原
    告之會員資格及農保健保之資格，同時要求潭子鄉農會應即收回逕為原告辦理退
    保而退還原告所繳八十九年下期份農保費健保費餘額合計新台幣三百六十二元支
    票，嗣後並應按時通知原告繳交農保費健保費。但被告機關竟然違背農會法第四
    十二條規定，對於原告申請之事項應作為而不作為，即於九十年三月二十一日作
    成（九十）府農輔字第七九七一○號之原處分書（即原告所指系爭行政處分），
    用其他和原告申請事項不相干之內容在實質上駁回原告之申請。按人民除了對於
    違法或不當之行政處分得依訴願法第一條提起訴願外，對於中央或地方機關就其
    依法申請之案件應作為而不作為，至認損害其權利或利益者，縱非行政處分亦得
    依訴願法第二條規定提起訴願。原處分就原告申請之具體事項應作為而不作為，
    違背農會法第四十二條之規定，不撤銷潭子鄉農會違反法令之該初審及複審決議
    ，致使原告無故被剝奪農會會員之資格及農健保之資格，已經損害原告之權益，
    是原處分除了屬於就公法上具體事件所為之公權力措施而對外直接發生法律效果
    之單方行為的行政處分而得依訴願法第一條規定提起訴願外，原處分縱被認為並
    非行政處分，原告仍得依訴願法第二條之規定就原處分提起訴願。然訴願決定機
    關竟指原處分並非行政處分即不受理原告所提之訴願，自有違誤；又原告提起確
    認依前開要點之規定所具基層農會會員資格存在及被告機關所轄潭子鄉農會會員
    關係存在之訴，有即受判決之法律上利益，為此提起本件之訴，請求判決如訴之
    聲明等語。
三、經查，農會法第二條規定：「農會為法人」（私法人），其基層農會會員入會手
    續、會員資格之審查及複審，依行為時農會法施行細則第十六條、第十九條規定
    ：「基層農會會員之入會，應填具申請書表，檢附必要證件，送由農會審定其資
    格後通知申請人。申請人收到通知後，如有異議，得於七日內申請複審，但以一
    次為限。」「農會會員資格之審查及複審，由理事會為之，並報請主管機關派員
    指導監督，必要時得請有關單位及上級農會派員列席指導及通知農事小組組長列
    席備詢。」是農會既為私法人，其農會會員資格之審查及複審由農會之理事會為
    之，如會員與農會間因會員之資格或其他權利義務關係有所爭執，核屬私法關係
    ，應循民事訴訟程序，以求解決。又行為時農會法第四十二條雖規定：「農會之
    決議，有違反法令、妨害公益或逾越其宗旨、任務時，主管機關得令撤銷其決議
    。」惟此僅屬行政主管機關，本於法定監督權之作用，指揮所轄農會，撤銷其決
    議。該項命令本身，既非對農會會員所為之行政行為，亦不對農會會員直接發生
    法律上效果，自不能認為係對農會會員所為之行政處分（改制前行政法院五十五
    年判字第二一三號、五十七年判字第一七八號判例參照）。故農會會員認為該所
    屬農會之決議有前開農會法第四十二條之情形，請求主管機關令撤銷其決議時，
    僅在促使主管機關職權之發動，不得認其具有申請主管行政機關令撤銷所轄農會
    決議之權利，並主張主管行政機關未依其所請令所轄農會撤銷其決議，遂認其有
    何權利或利益受到損害，而得依訴願法第一條或第二條規定提起訴願。綜上說明
    ，本件訴願決定以上開函非屬行政處分，不予受理，所持理由雖不相同，然其結
    論一致，仍應予以維持。原告前述聲明（一）部分，顯非合法。又依上揭說明，
    原告並無申請被告機關依農會法第四十二條規定令撤銷系爭潭子鄉農會決議之權
    利，且其聲明（一）部分既因不合法應予駁回，而農會會員資格之審查及複審與
    農保健保之資格均非被告機關所得認定，是原告前開聲明（二）部分，亦非合法
    ；另農會會員資格是否存在，乃農會會員與所屬農會間私權之爭執，應循民事訴
    訟程序，以求解決，業如上述，從而原告聲明（三）部分不屬行政法院權限，揆
    諸首揭說明，亦應駁回之。
三、依行政訴訟法第一百零七條第一項第一款、第十款、第一百零四條、民事訴訟法
    第九十五條、第七十八條，裁定如主文。
中　　華　　民　　國　　九十一　　　年　　　四　　　　月　　二十五　　　日
                 臺 中 高 等 行 政 法 院 第 一 庭
                                審 判 長 法  官　簡　朝　振
                                         法  官　莊  金  昌
                                         法  官　胡　國　棟
右正本證明與原本無異。
如不服本裁定，應於裁定送達後十日內以書狀敘明理由，經本院向最高行政法院提起
抗告（須依對造人數附具繕本）；並應預繳送達用雙掛號郵票拾份（每份三十四元）
。
中　　華　　民　　國　　九十一　　　年　　　四　　　　月　　二十五　　　日
　　　　　　　　　　　　　　　　　　　　 法院書記官　莊啟明
